臺灣高雄地方法院刑事判決　　　　　　　95年度易字第1144號
公　訴　人　臺灣高雄地方法院檢察署檢察官
被　　　告　乙○○
上列被告因詐欺案件，經檢察官提起公訴（94年度偵字第28745
號、95年度偵緝字第925 號），本院判決如下：
    主  文
乙○○幫助連續犯詐欺取財罪，處拘役伍拾伍日，如易科罰金，
以銀元佰元即新臺幣玖佰元折算壹日。
    犯罪事實
一、施政盈在可預見他人刻意蒐集以他人名義申辦之電話號碼，
    將可藉由該電話號碼之聯絡，遂行以詐欺取財為目的犯行，
    且其發生並不違背渠等本意的情況下，基於幫助連續詐欺取
    財之不確定犯意，於民國94年5 月23日，至高雄縣旗山鎮○○○路584 號「遠傳電信高雄旗山二特約服務中心」，向該
    店之承辦人員丙○○申辦0000000000號行動電話門號後，隨
    即於94年5 月26日15時35分前某時許，在不詳地點，將該行
    動電話門號交付至由姓名年籍不詳之成員所組成之詐欺集團
    處，後該詐欺集團即於不詳時間，在雅虎奇摩網路上刊登拍
    賣遊戲天幣之廣告，並留下上開0000000000號電話供聯絡之
    用，適甲○○（已改名為吳奕祐）、鐘孟浩等2 人信以為真
    ，撥打上開電話與該詐欺集團成員聯絡，並依其指示，分別
    於94年5 月26日15時35分許、同年月28日13時許匯款新臺幣
    （下同）6000元、4000元至對方所指定之帳戶內，嗣甲○○
    、鐘孟浩二人發覺有異，始知受騙。
二、案經臺南市警察局第二分局報由臺灣臺南地方法院檢察署呈
    請臺灣高等法院檢察署令轉臺灣高雄地方法院檢察署及高雄
    縣政府警察局鳳山分局報請臺灣高雄地方法院檢察署檢察官
    偵查起訴。
    理  由
一、訊據被告乙○○固坦承系爭0000000000號行動電話申請書所
    附之身分證影本，與其所有之身分證正本相符，惟矢口否認
    有何幫助詐欺犯行，辯稱：上開行動電話申請書不是伊填寫
    的，伊沒有申請該門號，可能是身分證、健保卡被拿去盜用
    云云。
二、經查：
  (一)按被告以外之人於審判外之言詞或書面陳述，除法律有規定
    者外，不得作為證據，刑事訴訟法第159 條第1 項定有明文
    。證人甲○○、鐘孟浩於警詢中所為之陳述，均屬審判外之
    陳述，依首揭法條規定，原則上亦無證據能力。然被告以外
    之人於審判外之陳述，雖不符刑事訴訟法第159 條之1 至之
    4 之規定，而經當事人於審判程序同意作為證據，法院審酌
    該言詞陳述或書面陳述作成時之情況，認為適當者，亦得為
    證據，此刑事訴訟法第159 條之5 亦定有明文。本件被告於
    準備程序本院訊問時對證據能力亦不爭執，且至言詞辯論終
    結前，就前開證人甲○○等2 人於警詢中所為陳述之證據能
    力亦未聲明異議。再前開證人甲○○等於警詢中之陳述，亦
    未經被告主張有何非出於自由意志之情形，是本件認為容許
    渠等陳述之證據能力，亦無不當，應依刑事訴訟法第159 條
    之5 之規定，認前開2 位證人於警詢中之證述具有證據能力
    。
  (二)次按，被告以外之人於偵查中向檢察官所為陳述，除顯有不
    可信之情況者外，得為證據，刑事訴訟法第159 條之1 第2
    項定有明文。偵查中對被告以外之人（包括證人、鑑定人、
    告訴人、被害人及共同被告等）所為之偵查筆錄，或被告以
    外之人向檢察官所提之書面陳述，性質上均屬傳聞證據。惟
    現階段刑事訴訟法規定檢察官代表國家偵查犯罪、實施公訴
    ，依法其有訊問被告、證人及鑑定人之權，證人、鑑定人且
    須具結，而實務運作時，檢察官偵查中向被告以外之人所取
    得之陳述，原則上均能遵守法律規定，不致違法取供，其可
    信度極高，職是，被告以外之人前於偵查中已具結而為證述
    ，除反對該項供述得具有證據能力之一方，已釋明「顯有不
    可信之情況」之理由外，不宜以該證人未能於審判中接受他
    造之反對詰問為由，即遽指該證人於偵查中之陳述不具證據
    能力。本案證人吳奕祐、李國彰、丙○○於檢察官偵查中所
    為之陳述，被告未曾提及檢察官在偵查時有不法取供之情形
    ，依上說明，其於偵查中之證言自均具有證據能力。
  (三)上開犯罪事實，業據被害人證述明確，並有證人丙○○、甲○○於檢察官偵查中之證述可佐，此外，復有遠傳電信0000
    000000號行動電話申請書、中國信託自動櫃員機交易明細單
    、台新國際商業銀行自動付款機客戶交易明細單、高雄縣旗
    山鎮戶政事務所94年12月14日旗鎮戶字第0940003227號函附
    補領國民身分證申請書、屏東縣里港鄉戶政事務所95年7 月
    27日屏里戶字第0950000895號函附卷可稽。
  (四)被告雖以前揭情詞置辯，然質之證人即系爭門號承辦人員丙○○於本院96年3 月16日審理時具結證稱：「（問：系爭門
    號之申請書是否你承辦？）是。（問：當時有無核對申辦電
    話之人與照片上之人？）有核對。（問：那人是否今日在庭
    之被告？）我當初有核對身分證的照片與本人是否相符，一
    般都是稍微看一下，因為時間已經很久了，我不記得當天去
    申辦的人是不是在庭的被告。（問：當初該人是提供那二個
    證件？）身分證與健保IC卡。（問：身分證與健保卡都有影
    印？）我們是影印身分證，健保卡有抄錄流水編號。（問：
    該健保卡上有無照片？）我印象中有。（問：上開申請書資
    料是不是均是申請人填寫的？）除了申請人簽章欄是申請人
    自己填寫的外，其他的都是我寫的。（問：為何不由客戶自
    己填寫，要由你幫客戶填寫？）一般我們的慣例，都會幫客
    戶填寫基本資料後，再由客戶自己簽名。」等語。足認證人
    丙○○業已循一般申辦行動電話門號之作業程序，核對申請
    人之基本資料、照片與本人是否相符，比對第二證件健保IC
    卡及抄錄流水編號，確認為本人申請無誤後，始行代為填寫
    行動電話申請書除申請人簽章欄以外之部分；參以，被告於
    95年3 月16日因本案通緝而遭警查獲時所攜帶之身分證，經
    檢察官核閱、比對，與系爭行動電話申請書所黏貼之身分證
    影本一致，並經檢察官留存影本為證（見臺灣高雄地方法院
    檢察署95年度偵緝字第925 號卷第14、15、22頁），顯見94
    年5 月23日向遠傳電信高雄旗山二特約服務中心店員丙○○
    申辦行動電話門號之人所持用之身分證件，與被告於95年3
    月16日為警查獲時所持用之身分證件，為同一個身分證，是
    以該證件並未遺失，實堪認定。果如此，倘若並非被告本人
    前往申請系爭門號使用，則有何人得同時持用貼有被告照片
    之身分證與健保IC卡等個人重要之基本證件，憑以辦理之？
    又如何避免承辦人員之質疑？實與情理有悖。何況，被告曾
    於87年12月15日、91年7 月初因遺失身分證，而分別於88年
    2 月26日、91年7 月22日申請補發；本件被告所憑以申請系
    爭行動電話之身分證，則係於92年2 月14日結婚時所換發，
    迄今並未有所補發或換發，有高雄縣旗山鎮戶政事務所94年
    12月14日旗鎮戶字第0940003227號函附補領國民身分證申請
    書、屏東縣里港鄉戶政事務所95年7 月27日屏里戶字第0950
    000895號函附卷可稽，是被告於檢察官偵查中辯稱：身分證
    曾有不見，但有重新申請證件；身分證曾於93年間遺失過等
    語（見臺灣高雄地方法院檢察署95年度偵緝字第925 號卷第
    15、20頁），顯係為脫免刑責，臨訟編撰之詞，不足採信。
  (五)至系爭行動電話申請書申請簽章欄之「乙○○」之簽名，是
    否為被告所為乙節，經本院依職權收集被告平日所填具之各
    行動電話申請書、金融機構開戶申請書等文件，送請法務部
    調查局供比對，鑑定結果二者簽名筆劃特徵不同，有該局96
    年2 月2 日調科貳字第09600051440 號鑑定通知書在卷為憑
    ；然查，系爭行動電話申請書除申請人簽章欄外，均為承辦
    人員丙○○所代填，業據丙○○於本院審理時證述無訛（見
    本院96年3 月16日審判筆錄第4 頁），是故，系爭文件中可
    供比對之字跡僅有「乙○○」3 個字，倘被告申請系爭行動
    電話門號確有幫助他人犯罪之不確定犯意，則其於撰寫該欄
    位時，稍加變更原來簽名之方式，諸如更改筆順、或變異字
    體之大小、長短等方式，極易寫出與平時簽名不一致之字跡
    ，自非難事，亦與常理無違，是能否以此據為被告有利之認
    定，尚非無疑。
  (六)綜上所述，本案事證明確，被告上開犯行，堪以認定。
二、按刑法業經總統於94年2 月2 日，以華總一義字第09400014
    901 號令修正公布，並自95年7 月1 日施行（下稱修正後刑
    法）。又行為後法律有變更者，適用行為時之法律。但行為
    後之法律有利於行為人者，適用最有利於行為人之法律，修
    正後刑法第2 條第1 項定有明文；而所謂「法律變更」與法
    律修正之概念有別，係指因法律修正而「刑罰」有實質之更
    異而言（如修正後新舊法法定本刑輕重變更），始有依上開
    規定為準據法而比較適用新法或舊法之問題。如新舊法處罰
    之輕重仍然相同，並無有利或不利之情形，即無適用上開規
    定為比較之餘地，自應依一般法律適用之原則，適用現行、
    有效之裁判時法論處（最高法院95 年 度臺上字第6909號判
    決意旨參照）。次按，新舊刑法關於刑之規定，雖同採從輕
    主義，係適用最有利於行為人之法律，既曰法律，自較刑之
    範圍為廣，比較時應就罪刑有關之共犯、未遂犯、連續犯、
    牽連犯、結合犯以及累犯加重、自首減輕、暨其他法定加減
    原因、與加減例等一切情形，綜其全部之結果，而為比較，
    再適用有利於行為人之法律處斷，最高法院24年上字第4634
    號判例著有明文。經查：
  (一)關於幫助犯部分，刑法第30條之幫助犯，自修正前原第1 項
    條文之「幫助他人犯罪者」，修正為「幫助他人實行犯罪行
    為者」，係從原本之嚴格從屬形式立場，改採限制從屬形式
    立場，故被幫助者之行為僅須具備構成要件該當性、違法性
    ，幫助者即成立幫助犯，至被幫助者是否具備有責性，則非
    所問。故依本次修法結果，幫助犯之成立要件顯較原條文之
    從犯須具備構成要件該當性、違法性、有責性三者為寬；本
    件被告提供金融帳戶供不特定之犯罪集團使用，其所為無論
    依新舊法之定義，均合於幫助犯之規定，並無有利或不利之
    影響，依首揭說明，自無適用修正後刑法第2 條第1 項之規
    定，而為比較新舊法適用之必要（最高法院95年度臺上字第
    5669號判決意旨參照）。
  (二)關於法定刑中之罰金部分，修正前刑法第33條第5 款規定「
    罰金：1 元以上。」，依80年5 月6 日修正前罰金罰鍰提高
    標準條例第3 條之規定，由司法院、行政院會銜於72年7 月
    27日發布，自72年8 月1 日施行，提高刑法所定罰金數額10
    倍，並依現行法規所定貨幣單位折算新臺幣條例第2 條之規
    定：「現行法規所定金額之貨幣單位為圓、銀元或元者，以
    新臺幣元之3 倍折算之。」，經折算為新臺幣後，則罰金刑
    之最輕刑度為新臺幣30元以上；修正後刑法第33條第5 款規
    定「罰金：新臺幣1 千元以上，以百元計算之。」，經比較
    新舊法結果，以舊法較有利於行為人。
  (三)修正後刑法第339 條第1 項之詐欺取財罪，其法定刑中罰金
    之部分，修正為「新臺幣3 萬元以下罰金」，與修正前依罰
    金罰鍰提高標準條例第1 條前段及現行法規所定貨幣單位折
    算新臺幣條例第2 條之規定，提高10倍並折算為新臺幣後，
    亦為「新臺幣3 萬元以下罰金」，其罰金法定刑之上限二者
    固無差異，然其最低刑度業已變更，已如前述，故經比較新
    舊法結果，應適用行為時法即舊法較有利於被告（最高法院
    95年度臺上字第6958號判決意旨參照）。
  (四)綜上所述，揆諸首揭法律條文及判例意旨，綜合比較結果，
    以適用修正前之法律為有利於被告。
三、按刑法關於犯罪之故意，係採希望主義，於直接故意，須行
    為人對於構成犯罪之事實，具備明知及有意使其發生之兩個
    要件；於間接故意，須行為人對於構成犯罪之事實，具備預
    見其發生及其發生不違背行為人本意之兩個要件（最高法院
    22年上字第4229號判例參照）。市內電話、行動電話門號僅
    係供使用人作為一般聯絡之工具，本身並無經濟或交易之價
    值。且一般人在正常情況下，均得自行向市內電話或行動電
    話業者申請市內電話號碼或行動電話門號使用，並無特定身
    分之限制。苟非意在將該電話號碼作為犯罪之不法目的或掩
    飾真實身分，實無蒐集以他人名義所申辦電話號碼之必要。
    是被告乙○○對於蒐集其系爭行動電話門號之人，將用以作
    為詐欺之不法目的使用，顯然預見其發生，且對該人實際利
    用前開電話號碼作為詐欺使用結果之發生，亦不違背其本意
    。次按刑法上之幫助犯，係指以幫助之意思，對於正犯資以
    助力，而未參與實施犯罪之行為者而言，最高法院49年台上
    字第77號判例著有明文可資參考。又連續幫助與幫助連續為
    不同之犯罪態樣，如基於概括犯意，多次幫助他人犯罪，為
    連續幫助，該幫助者有多次犯罪行為；如以一幫助行為，幫
    助他人連續犯罪，則為幫助連續，就幫助犯而言，僅有一次
    犯罪行為。本案之正犯為由不詳姓名年籍之人所組成之詐欺
    集團，渠等先後向被害人詐騙財物，時間緊接，手法相同，
    顯係基於概括之犯意為之，為連續犯，正犯所為係犯修正前
    刑法第56條、第339 條第1 項之連續詐欺取財罪，是核被告
    所為，係犯刑法第30條第1 項前段、修正前刑法第339 條第
    1 項之幫助連續詐欺取財罪。又被告以幫助他人詐欺取財之
    意思，參與犯罪構成要件以外之行為，為幫助犯，應依刑法
    第30條第2 項之規定，按正犯之刑減輕之。爰審酌被告隨意
    交付上開行動電話門號供他人非法使用，不僅助長社會犯罪
    風氣，更導致真正犯罪者逍遙法外，其行為殊屬不當，且犯
    後猶匿詞矯飾，難認已有悔悟之意，惟念及被告本身並未實
    際參與本件詐欺取財之犯行，責難性較小等一切情狀，量處
    如主文所示之刑，並諭知易科罰金之折算標準。又刑法修正
    前關於易科罰金折算標準，依舊罰金罰鍰提高標準條例第2
    條前段（現已刪除）及現行法規所定貨幣單位折算新臺幣條
    例第2 條之規定，就其原定數額提高為100 倍折算1 日，即
    以銀元300 元折算1 日，經折算新臺幣後，應以新臺幣900
    元折算為1 日；而依修正後刑法第41條第1 項前段規定：「
    犯最重本刑為5 年以下有期徒刑以下之刑之罪，而受6 個月
    以下有期徒刑或拘役之宣告者，得以新臺幣1 千元、2 千元
    或3 千元折算1 日，易科罰金。」，經比較修正前後之易科
    罰金折算標準，以舊法之規定，較有利於被告。
據上論斷，應依刑事訴訟法第299 條第1 項前段，刑法第2 條第
1 項前段、修正前刑法第339 條第1 項、刑法第30條、修正前刑
法第41條第1 項前段，罰金罰鍰提高標準條例第1 條前段、修正
前罰金罰鍰提高標準條例第2 條，現行法規所定貨幣單位折算新
臺幣條例第2 條，判決如主文。
中　　華　　民　　國　　96　　年　　3 　　月　　30　　日
                  刑事第十一庭  審判長法　官  何秀燕
                                      法  官  林揚奇
                                      法　官  戰諭威
以上正本證明與原本無異。
如不服本判決，應於判決送達後10日內，向本院提出上訴狀。
                                      書記官  董明惠
中　　華　　民　　國　　96　　年　　3 　　月　　30　　日
中華民國刑法第30條：
幫助他人實行犯罪行為者，為幫助犯。雖他人不知幫助之情者，
亦同。
幫助犯之處罰，得按正犯之刑減輕之。
中華民國刑法第339條：
意圖為自己或第三人不法之所有，以詐術使人將本人或第三人之
物交付者，處5 年以下有期徒刑、拘役或科或併科1 千元以下罰
金。
以前項方法得財產上不法之利益或使第三人得之者，亦同。
前二項之未遂犯罰之。
